【裁判字號】    91,上,262
【裁判日期】    921210
【裁判案由】    清償借款
【裁判全文】
臺灣高等法院高雄分院民事判決  九十一年度上字第二六二號
      上  訴  人  乙○○
                  甲○○
      共      同
      訴訟代理人  楊昌禧律師
                  唐小菁律師
      被 上訴 人  保證責任澎湖縣第二信用合作社
                              .
      法定代理人  丙○○      .
      訴訟代理人  馬陳棠律師
當事人間請求清償借款事件，上訴人對於民國九十一年十月十七日臺灣澎湖地方法院
九十一年度訴字第三七號第一審判決提起上訴，本院於九十二年十一月二十六日言詞
辯論終結，判決如下：
    主    文
原判決廢棄。
被上訴人在第一審之訴及假執行之聲請均駁回。
第一、二審訴訟費用由被上訴人負擔。
    事實及理由
一、被上訴人主張：上訴人乙○○於民國七十六年十二月十八日邀同上訴人甲○○為
    連帶保證人，向被上訴人借款新台幣（下同）四百萬元，約定按月清償本息，利
    息按被上訴人基本放款利率百分之七．五減碼年息百分之一按月計付，上訴人並
    同意於被上訴人調整基本放款利率時，隨同調整利息。如不按期攤還本金或按期
    付息時，除全部借款視為到期外，逾期在六個月以內者，應按上開利率百分之十
    ，超過六個月者，應按上開利率百分之二十計算違約金。但上訴人僅清償部分本
    息，自八十九年十月十六日起未再清償本息，尚有本金一百五十九萬四千九百十
    七元及利息、違約金迄未清償等情，爰依消費借貸及連帶保證之法律關係，求為
    判決：上訴人應連帶給付被上訴人一百五十九萬四千九百十七元，及自八十九年
    十月十六日起至清償日止，按週年利率百分之八．五計算之利息，並自八十九年
    十一月十六日起至清償日止，逾期在六個月以內者，按上開利率百分之十，超過
    六個月者，按上開利率百分之二十計算之違約金。並陳明願供擔保請准宣告假執
    行。
二、上訴人則以：兩造約定本息償還辦法，係以每月為一期，分一百八十期平均攤還
    本息，每期應攤還三萬四千八百四十四元，利息按年息百分之六．五之固定利率
    計算，上訴人自貸款以來，均按月償還三萬四千八百四十四元，從未改變，至八
    十九年九月止，已償還一百五十三期本息。嗣上訴人甲○○於八十九年十月十六
    日欲提前償還借款，向被上訴人電話詢問其餘二十七期本息餘額，經被上訴人放
    款科科長表示尚餘本息八十八萬一千五百六十元未清償，甲○○遂於同年十月十
    六日向被上訴人如數清償，故系爭借款已清償完畢等語，資為抗辯。
三、原審判決上訴人全部敗訴，上訴人於本院聲明：(一)原判決廢棄。(二)被上訴人在第
    一審之訴及假執行之聲請均駁回。被上訴人於本院則聲明駁回上訴，並減縮起訴
    聲明為：上訴人應連帶給付被上訴人一百三十三萬五千二百三十五元，及自八十
    九年十月十六日起至清償日止，按年息百分之六．五計算之利息，並自八十九年
    十一月十九日起至清償日止，逾期在六個月以內者，按上開利率百分之十，超過
    六個月者，按上開利率百分之二十計算之違約金。
四、經查上訴人乙○○於七十六年十二月十八日邀同上訴人甲○○為連帶保證人，向
    被上訴人借款四百萬元，並簽立擔保放款借據，約定借款期間自七十六年十二月
    十八日起至九十一年十二月十八日止，本金及利息以每一個月為一期，共分一百
    八十期平均攤還，每期應攤還本金及利息計三萬四千八百四十四元，至八十九年
    九月止上訴人已攤還一百五十三期，嗣上訴人甲○○請被上訴人放款科長廖啟昌
    計算其餘二十七期本金及利息，共計八十八萬一千五百六十元（本金八十七萬三
    千零四十元，利息八千五百二十元），甲○○遂於同年十月十六日向上訴人清償
    八十八萬一千五百六十元等事實，為兩造所不爭，並有擔保放款借據（下稱系爭
    借據，附於原審卷第三０頁）可稽，堪信為真實。
五、本件兩造所爭執者為：系爭借款已否清償完畢一節。經查：
  (一)上訴人抗辯系爭借款已清償完畢，係以兩造約定本金及利息以每一個月為一期，
    共分一百八十期平均攤還，每期應攤還本金及利息計三萬四千八百四十四元，利
    息按固定利率年息百分之六．五計算，其依約已清償一百八十期本息，並引用系
    爭借據第二條約定為依據。被上訴人則以系爭借據第三條前段載明：「．．並同
    意於貴社調整放款利率時隨同調整」，主張上訴人借款時，已同意於其調整基本
    放款利率時隨同調整系爭借款之利息（即約定按機動利率計息），而本件借款期
    間，其基本放款利率確有調整，故上訴人雖已按每期本息三萬四千八百四十四元
    ，償還一百八十期，然按其調整後之基本放款利率依約減碼年息百分之一計息後
    ，上訴人尚欠被上訴人本金一百三十三萬五千二百三十五元未清償等語。是以系
    爭借款是否已清償完畢，應依兩造簽約時係約定按固定利率或機動利率計息為斷
    。
  (二)按定型化契約係依照當事人一方預定用於同類契約之條款而訂定之契約。故於通
    常情形，就同類契約之訂立，固可收便捷、統合之效能，然就具體個案，如有特
    殊情形，仍應參酌訂約之內容，探求當事人之真意，解釋契約，不能專以定型化
    契約之條款為惟一憑據（最高法院七十八年台上字第二五五七號判決參照）。查
    ：
  1.系爭借據第一條就借款期間約定：「自民國七十六年十二月十八日起至民國九十
    一年十二月十八日止」，第二條就繳納利息及償還本金辦法約定：「1.利息應自
    民國七十六年十二月十八日起算，第一次繳息日為民國七十七年一月十八日，嗣
    後並以每壹個月為一期繳納一次。2.本金及利息應自民國七十七年一月十八日起
    以每壹個月共分一百八十期平均攤還，每期應攤還本金及利息計新台幣參萬肆仟
    捌佰肆拾肆元整。」；第三條前段就利息約定：「利息按貴社基本放款利率七．
    五０％減碼年息１．００％按月計付，並同意於貴社調整放款利率時隨同調整」
    ；及被上訴人係經營銀行業務之機構，系爭借據除「借款金額」及第一條關於「
    日期」及第二條關於「日期」、「月數」「期數」、「金額」等部分原屬空白，
    經兩造約定而以手寫方式填載如上述內容外，其餘第三款以下內容均係被上訴人
    預先以打字方式既定之內容，此有系爭借據附卷可按。可見系爭借據第一條、第
    二條之內容，係兩造個別磋商之約定，第三款以下內容則係被上訴人一方為與不
    特定之多數人訂立放款借據而預先擬定之交易條款，係屬定型化契約條款，堪予
    認定。
  2.又依系爭借據第二條約定，利息係按月繳納，本金及利息係自七十七年一月十八
    日起以每一個月為一期，共分一百八十期平均攤還，則其最後一期攤還本息之日
    期為九十一年十二月十八日，與系爭借據第一條約定之借款期限相符；且兩造將
    上訴人每期應攤還之本金及利息計算後約明為「參萬肆仟捌佰肆拾肆元」；參以
    被上訴人自承兩造當時約定每月攤還之本息三萬四千八百四十四元，係按其當時
    之基本放款利率百分之七．五減碼年息百分之一，即年息百分之六．五計算利息
    ，此亦與系爭借據第三條前段所約定之利率相符等情，是由系爭借據第一條、第
    二條及第三條關於利息按被上訴人基本放款利率百分之七．五減碼年息百分之一
    按月計付之約定觀之，兩造既約定借款期間內，本金及利息分一百八十期平均攤
    還，每期應攤還之本金及利息固定為三萬四千八百四十四元，可知兩造係約定按
    固定利率年息百分之六．五計息。而如係約定按機動利率計息，即上訴人同意於
    被上訴人調整基本放款利率時隨同調整系爭借款之利息，則因兩造已約定每期應
    攤還之本金及利息合計為三萬四千八百四十四元，其每期應攤還之本金自因利息
    之調整而隨同調整，則系爭借款全部清償完畢時，原約定分期攤還本息之一百八
    十期，即可能因借款期間內基本放款利率之調整而超過或不足，且借款期間亦可
    能較原約定之九十一年十二月十八日超過或不及，此均與系爭借據第一條及第二
    條經兩造磋商約定之內容相矛盾，亦即系爭借據第三條前段關於「．．並同意於
    貴社調整放款利率時隨同調整」之定型化契約條款，顯牴觸該借據第一條及第二
    條之約定，應屬兩造於訂約時，漏未刪除之贅文，自不得單憑該條款之記載，遽
    認兩造係約定按機動利率計息。又兩造對於借款金額、期間、攤還期數、每期攤
    還金額等，於訂約後，均未變動，且被上訴人收取上訴人按期繳納之本息共一百
    五十三期，長達十二年又九個月，其期間被上訴人之基本放款利率雖有變動，但
    被上訴人均未要求上訴人增減繳納之金額，益證系爭借據第三條所訂「．．並同
    意於貴社調整放款利率時隨同調整」，並非兩造立約當時之本意，而是以定型化
    契約書立時，疏未刪除之贅文，該等文字並無拘束兩造之效力，堪予認定。故被
    上訴人主張上訴人事先已同意於其調整基本放款利率時隨同調整系爭借款之利息
    ，及借款期間與攤還之期數，均可變動云云，尚非可採。
  3.至上訴人於八十六年十二月三十一日辦理轉帳繳款前，其按月繳納本息時，被上
    訴人固曾出具載有利率及所繳利息及本金之收據，惟該收據僅屬證明上訴人有繳
    款之憑據，且兩造於借款之初既已約定按固定利率年息百分之六．五計息，詳如
    前述，自不得以該收據上有別於上開利率之記載，遽認兩造關於系爭借款非按年
    息百分之六．五之固定利率計息。況該收據上記載之利率所依據之放款帳卡上記
    載之部分利率與被上訴人所提基本利率減碼年息百分之一後之利率不符，業經被
    上訴人於本院提出與其在原審所提放款帳卡不同之系爭借款繳款明細資料一份附
    卷（原審卷第六八至七一頁、本院卷第一一九至一三二頁）可稽，益證該收據僅
    屬繳款之證明，其上由被上訴人記載利率，並不能拘束上訴人。
  (三)從而，上訴人抗辯兩造係約定按固定利率計息，被上訴人不得逕依其內部調整之
    放款利率計息，故其依約償還一百八十期之本息，已將借款全部清償完畢等語，
    堪予採信。
六、綜上所述，被上訴人主張上訴人尚欠本金一百五十九萬四千九百十七元及利息、
    違約金迄未清償云云，不足採信。從而被上訴人依消費借貸及連帶保證之法律關
    係，請求上訴人應連帶給付系爭借款及所生利息、違約金，為無理由，應予駁回
    。原審為被上訴人勝訴之判決，並為假執行之宣告，自有違誤。上訴人指摘原判
    決不當，求予廢棄改判，為有理由，應由本院廢棄改判如主文第二項所示。至本
    件事證已明，兩造其餘攻擊防禦方法及舉證，均無上開認定，且不影響判決結
    果，爰不一一贅論，併此明。
七、據上論結，本件上訴為有理由，依民事訴訟法第四百五十條、第七十八條，判決
    如主文。
中      華      民      國    九十二    年     十二     月      十      日
                                           民事第三庭
~B1審判長法官  張國彬
~B2法      官  鄭月霞
~B3法      官  徐文祥
右為正本係照原本作成。
不得上訴。
中      華      民      國    九十二    年     十二     月      十      日
~B法院書記官  黃一秋


司法院資訊處製作；財團法人民間司法改革基金會備份。
